ACORDAO-COMPLETO-2421614

ACÓRDÃO 9254/2020 ATA 30/2020 - SEGUNDA CÂMARA

VISTOS, relatados e discutidos estes autos da Tomada de Contas Especial instaurada pela Secretaria Especial de Cultura em desfavor da firma individual Davi Antonio Amarante e de seu empresário, tendo por fundamento a omissão no dever de prestar contas dos recursos captados no âmbito do projeto cultural Pronac 097785, cujo objeto era a: "Realização do espetáculo 'O Endireita', de Edson Athayde, com temporadas em São Paulo e Rio de Janeiro e turnê por 16 cidades brasileiras, contemplando ações de democratização de acesso e formação de público". 
ACORDAM os Ministros do Tribunal de Contas da União, reunidos em Sessão da 2ª Câmara, ante as razões expostas pelo Relator, em: 
9.1. nos termos dos arts. 1º, inciso I, 16, inciso III, alínea a, 19, caput, e 23, inciso III, da Lei 8.443/1992, julgar irregulares as contas do Sr. Davi Antonio Amarante e da empresa individual Davi Antonio Amarante, condenando-os, de forma solidária, ao pagamento das quantias abaixo discriminadas, com a fixação do prazo de 15 (quinze) dias, a contar da notificação, para comprovarem, perante o Tribunal (artigo 214, inciso III, alínea a do Regimento Interno) , o recolhimento da dívida aos cofres do Fundo Nacional da Cultura, atualizada monetariamente e acrescida dos juros de mora, calculados a partir das datas indicadas até a do efetivo recolhimento, na forma prevista na legislação em vigor:
	Data 
	Valor (R$) 

	4/7/2011
	23.000,00

	4/7/2011
	70.500,00

	4/7/2011
	15.000,00

	4/7/2011
	44.000,00

	22/12/2011
	13.000,00

	29/12/2011
	40.000,00

	29/12/2011
	28.000,00

	30/3/2012
	25.000,00

	30/3/2012
	17.000,00

	29/6/2012
	25.000,00

	29/6/2012
	15.000,00

	20/9/2012
	15.000,00

	28/9/2012
	40.000,00

	28/9/2012
	28.000,00

	20/12/2012
	3.000,00

	20/12/2012
	10.000,00

	27/12/2012
	10.000,00

	27/12/2012
	40.000,00

	27/12/2012
	15.000,00

	27/12/2012
	13.000,00

	28/12/2012
	10.000,00

	28/12/2012
	15.000,00

	28/12/2012
	8.000,00

	16/12/2010
	100.400,00

	28/12/2010
	77.622,22

	28/12/2010
	34.316,00

	28/12/2010
	1.710,00

	28/12/2010
	14.372,00

	28/12/2010
	46.705,00

	29/12/2010
	74.019,00

	30/12/2010
	10.000,00

	31/5/2011
	126.100,00

	28/6/2011
	21.479,30

9.2. aplicar ao Sr. Davi Antonio Amarante a multa prevista nos arts. 19, caput, e 57 da Lei 8.443/1992, no valor de R$ 190.000,00 (cento e noventa mil reais) , fixando-lhe o prazo de 15 (quinze) dias, a contar da notificação, para que comprove, perante este Tribunal (art. 214, inciso III, alínea a, do RI/TCU) , o recolhimento da referida importância aos cofres do Tesouro Nacional, atualizada monetariamente desde a data do presente Acórdão até a do efetivo recolhimento, se for paga após o vencimento, na forma da legislação em vigor;
9.3. autorizar, caso requerido, nos termos do art. 26 da Lei 8.443/1992, c/c o art. 217 do Regimento Interno/TCU, o parcelamento das dívidas em até 36 (trinta e seis) parcelas mensais e sucessivas, sobre as quais incidirão os correspondentes acréscimos legais (débito: atualização monetária e juros de mora; multa: atualização monetária) , esclarecendo ao responsável que a falta de pagamento de qualquer parcela importará no vencimento antecipado do saldo devedor, sem prejuízo das demais medidas legais;       
9.4. autorizar, desde logo, nos termos do art. 28, inciso II, da Lei 8.443/1992, a cobrança judicial das dívidas, caso não atendidas as notificações; 
9.5. enviar cópia deste Acórdão à Procuradoria da República no Estado de São Paulo, nos termos do § 7° do art. 209 do Regimento Interno/TCU, para a adoção das medidas que entender cabíveis, e à Secretaria Especial de Cultura, para ciência.

Tomada de Contas Especial instaurada pela Secretaria Especial de Cultura tendo por fundamento a omissão no dever de prestar contas dos recursos captados no âmbito do projeto cultural Pronac 097785, cujo objeto era a: Realização do espetáculo O Endireita, de Edson Athayde, com temporadas em São Paulo e Rio de Janeiro e turnê por 16 cidades brasileiras, contemplando ações de democratização de acesso e formação de público.

Segunda Câmara

Secretaria Especial de Cultura.

3. Responsáveis: Davi Antonio Amarante - Empresário Individual (08.847.060/0001-56) e Davi Antonio Amarante (XXX.073.498-XX).

13.1. Ministros presentes: Ana Arraes (Presidente), Augusto Nardes, Aroldo Cedraz e Raimundo Carreiro.
13.2. Ministros-Substitutos presentes: Marcos Bemquerer Costa (Relator) e André Luís de Carvalho.

MARCOS BEMQUERER

Trata-se da Tomada de Contas Especial instaurada pela Secretaria Especial de Cultura em desfavor da empresa individual Davi Antonio Amarante e de seu empresário, tendo por fundamento a omissão no dever de prestar contas dos recursos captados no âmbito do projeto cultural Pronac 097785, cujo objeto era a: "Realização do espetáculo 'O Endireita', de Edson Athayde, com temporadas em São Paulo e Rio de Janeiro e turnê por 16 cidades brasileiras, contemplando ações de democratização de acesso e formação de público".
2.	Transcrevo, a seguir, com os devidos ajustes de forma, a instrução da Secretaria de Controle externo de Tomada de Contas Especial - Secex/TCE, por meio da qual o presente feito é analisado (peça 45) : 
"HISTÓRICO
Em 30/8/2017, com fundamento na IN/TCU 71/2012, alterada pela IN/TCU 76/2016 e DN/TCU 155/2016, o dirigente da Secretaria Especial de Cultura autorizou a instauração da tomada de contas especial (peça 9) . O processo foi registrado no sistema e-TCE com o número 305/2018.
A Portaria n° 208/10, de 18/5/2010, autorizou a captação do valor de apoio, totalizando R$ 1.687.300,00, no período de 19/5/2010 a 31/12/2012 (peça 4) , com prazo para execução dos recursos 14/1/2011 a 31/12/2013, recaindo o prazo para prestação de contas em 31/1/2014.
A empresa proponente captou recursos autorizados, no montante de R$ 1.029.223,52, conforme atestam os recibos (peça 6) e/ou extratos bancários (peça 14) .
5. O fundamento para a instauração da Tomada de Contas Especial, conforme consignado na matriz de responsabilização elaborada pelo tomador de contas, foi a (...) omissão no dever de prestar contas.
Os responsáveis arrolados na fase interna foram devidamente comunicados e, diante da ausência de justificativas suficientes para elidir a irregularidade e da não devolução dos recursos, instaurou-se a tomada de contas especial.
No relatório (peça 21) , o tomador de contas concluiu que o prejuízo importaria no valor atualizado sem juros em 8/8/2019 de R$ 1.615.146,14, imputando-se a responsabilidade a Davi Antonio Amarante - [MEI] e Davi Antonio Amarante, na condição de dirigente. 
Em 12/6/2019, a Controladoria-Geral da União emitiu o relatório de auditoria (peça 22) , em concordância com o relatório do tomador de contas. O certificado de auditoria e o parecer do dirigente do órgão de controle interno concluíram pela irregularidade das presentes contas (peças 23 e 24) .
Em 25/6/2019, o ministro responsável pela área atestou haver tomado conhecimento das conclusões contidas no relatório e certificado de auditoria, bem como do parecer conclusivo do dirigente do órgão de controle interno, manifestando-se pela irregularidade das contas, e determinou o encaminhamento do processo ao Tribunal de Contas da União (peça 25) .
Na instrução inicial (peça 28) , analisando-se os documentos nos autos, concluiu-se pela necessidade de realização de citação (...) [dos responsáveis pelo débito abaixo descrito (peças 32/35 e 38/43) ]:
	Data 
	Valor (R$) 

	4/7/2011
	23.000,00

	4/7/2011
	70.500,00

	4/7/2011
	15.000,00

	4/7/2011
	44.000,00

	22/12/2011
	13.000,00

	29/12/2011
	40.000,00

	29/12/2011
	28.000,00

	30/3/2012
	25.000,00

	30/3/2012
	17.000,00

	29/6/2012
	25.000,00

	29/6/2012
	15.000,00

	20/9/2012
	15.000,00

	28/9/2012
	40.000,00

	28/9/2012
	28.000,00

	20/12/2012
	3.000,00

	20/12/2012
	10.000,00

	27/12/2012
	10.000,00

	27/12/2012
	40.000,00

	27/12/2012
	15.000,00

	27/12/2012
	13.000,00

	28/12/2012
	10.000,00

	28/12/2012
	15.000,00

	28/12/2012
	8.000,00

	16/12/2010
	100.400,00

	28/12/2010
	77.622,22

	28/12/2010
	34.316,00

	28/12/2010
	1.710,00

	28/12/2010
	14.372,00

	28/12/2010
	46.705,00

	29/12/2010
	74.019,00

	30/12/2010
	10.000,00

	31/5/2011
	126.100,00

	28/6/2011
	21.479,30

 (...) 
[Em adição, foi realizada a audiência dos responsáveis pela omissão no dever de prestar contas dos recursos captados com base na Lei Rouanet (peças 32/35 e 38/43) .]
 (...) 
Conforme Despacho de Conclusão das Comunicações Processuais (peça 44) , as providências inerentes às comunicações processuais foram concluídas. 
Transcorrido o prazo regimental, os responsáveis  Davi Antônio Amarante e Davi Antonio Amarante permaneceram silentes, devendo ser considerados revéis, nos termos do art. 12, § 3º, da Lei 8.443/1992.
ANÁLISE DOS PRESSUPOSTOS DE PROCEDIBILIDADE DA IN/TCU 71/2012
Apreciação do Prejuízo ao Contraditório e Ampla Defesa
14.1. Verifica-se que não houve o transcurso de mais de dez anos desde o fato gerador sem que tenha havido a notificação dos responsáveis pela autoridade administrativa federal competente (art. 6º, inciso II, c/c art. 19 da IN/TCU 71/2012, modificada pela IN/TCU 76/2016) , uma vez que o fato gerador da irregularidade sancionada ocorreu em 1º/2/2014, e os responsáveis foram notificados sobre as irregularidades pela autoridade administrativa através de edital (peça 13) , publicado em 19/4/2018.
Valor de Constituição da TCE 	
Verifica-se, ainda, que o valor atualizado do débito apurado (sem juros) em 1º/1/2017 é de R$ 1.479.213,07, portanto superior ao limite mínimo de R$ 100.000,00, na forma estabelecida conforme os arts. 6º, inciso I, e 19 da IN/TCU 71/2012, modificada pela IN/TCU 76/2016. 
OUTROS PROCESSOS/DÉBITOS NOS SISTEMAS DO TCU COM OS MESMOS RESPONSÁVEIS
Informa-se que não foi encontrado débito imputável aos responsáveis em outros processos no Tribunal.
A tomada de contas especial está, assim, devidamente constituída e em condição de ser instruída.
EXAME TÉCNICO
Da validade das notificações:
Preliminarmente, cumpre tecer breves considerações sobre a forma como são realizadas as comunicações processuais no TCU. A esse respeito, destacam-se o art. 179, do Regimento Interno do TCU (Resolução 155, de 4/12/2002) e o art. 4º, inciso III, § 1º, da Resolução TCU 170, de 30 de junho de 2004, in verbis:
'Art. 179. A citação, a audiência ou a notificação, bem como a comunicação de diligência, farse-ão:
I - mediante ciência da parte, efetivada por servidor designado, por meio eletrônico, fac-símile, telegrama ou qualquer outra forma, desde que fique confirmada inequivocamente a entrega da comunicação ao destinatário;
II - mediante carta registrada, com aviso de recebimento que comprove a entrega no endereço do destinatário;
III - por edital publicado no Diário Oficial da União, quando o seu destinatário não for localizado
 (...) 
Art. 3º As comunicações serão dirigidas ao responsável, ou ao interessado, ou ao dirigente de órgão ou entidade, ou ao representante legal ou ao procurador constituído nos autos, com poderes expressos no mandato para esse fim, por meio de:
I - correio eletrônico, fac-símile ou telegrama;
II - servidor designado;
III - carta registrada, com aviso de recebimento;
IV - edital publicado no Diário Oficial da União, quando o seu destinatário não for localizado, nas hipóteses em que seja necessário o exercício de defesa.
Art. 4º. Consideram-se entregues as comunicações:
I - efetivadas conforme disposto nos incisos I e II do artigo anterior, mediante confirmação da ciência do destinatário;
II - realizadas na forma prevista no inciso III do artigo anterior, com o retorno do aviso de recebimento, entregue comprovadamente no endereço do destinatário;
III - na data de publicação do edital no Diário Oficial da União, quando realizadas na forma prevista no inciso IV do artigo anterior.
§ 1º O endereço do destinatário deverá ser previamente confirmado mediante consulta aos sistemas disponíveis ao Tribunal ou a outros meios de informação, a qual deverá ser juntada ao respectivo processo.'
Bem se vê, portanto, que a validade da citação via postal não depende de que o aviso de recebimento seja assinado pelo próprio destinatário da comunicação, o que dispensa, no caso em tela, a entrega do AR em 'mãos próprias'. A exigência da norma é no sentido de o Tribunal verificar se a correspondência foi entregue no endereço correto, residindo aqui a necessidade de certeza inequívoca. 
 (...) 
Da revelia dos responsáveis  Davi Antonio Amarante e Davi Antonio Amarante
No caso vertente, conforme quadro do item 13, a citação de Davi Antônio Amarante (pessoa física e empresário individual) no endereço constante da base de dados do TSE, efetivamente recebida, foi precedida de tentativas de citá-lo no endereço constante da base de dados da Receita Federal. Além da citação pela via postal, houve também a citação por edital (pessoa física e empresário individual) , conforme peça 41.
Importante destacar que, antes de promover a citação por edital, para assegurar a ampla defesa, buscaram-se outros meios possíveis para localizar e citar os responsáveis, nos limites da razoabilidade, fazendo juntar aos autos informação comprobatória dos diferentes meios experimentados que restaram frustrados, tal como se demonstrou no item anterior da presente instrução (Acórdão 4851/2017-TCU-Primeira Câmara, Relator Ministro-Substituto Augusto Sherman) .
Nos processos do TCU, a revelia não leva à presunção de que seriam verdadeiras todas as imputações levantadas contra os responsáveis, diferentemente do que ocorre no processo civil, em que a revelia do réu opera a presunção da verdade dos fatos narrados pelo autor (Acórdão 1009/2018-TCU-Plenário, Relator: BRUNO DANTAS; 2369/2013 - TCU - Plenário, Relator: BENJAMIN ZYMLER e 2449/2013 - TCU - Plenário, Relator: BENJAMIN ZYMLER) . Dessa forma, a avaliação da responsabilidade do agente não pode prescindir da prova existente no processo ou para ele carreada. 
Ao não apresentar sua defesa, os responsáveis deixaram de produzir prova da regular aplicação dos recursos sob sua responsabilidade, em afronta às normas que impõem aos gestores públicos a obrigação legal de, sempre que demandados pelos órgãos de controle, apresentar os documentos que demonstrem a correta utilização das verbas públicas, a exemplo do contido no art. 93 do Decreto-Lei 200/1967: 'Quem quer que utilize dinheiros públicos terá de justificar seu bom e regular emprego na conformidade das leis, regulamentos e normas emanadas das autoridades administrativas competentes.'
Mesmo as alegações de defesa não sendo apresentadas, considerando o princípio da verdade real que rege esta Corte, procurou-se buscar, em manifestações dos responsáveis na fase interna desta Tomada de Contas Especial, se havia algum argumento que pudesse ser aproveitado a seu favor. 
No entanto, os responsáveis não se manifestaram na fase interna, não havendo, assim, nenhum argumento que possa vir a ser analisado e posteriormente servir para afastar as irregularidades apontadas.
Em se tratando de processo em que a parte interessada não se manifestou acerca das irregularidades imputadas, não há elementos para que se possa efetivamente aferir e reconhecer a ocorrência de boa-fé na conduta dos responsáveis, podendo este Tribunal, desde logo, proferir o julgamento de mérito pela irregularidade das contas, conforme os termos dos §§ 2º e 6º do art. 202 do Regimento Interno do TCU [e da jurisprudência deste Tribunal:] Acórdão 2064/2011-TCU-Primeira Câmara (relator Ministro Ubiratan Aguiar) , 6.182/2011-TCU-1ª Câmara (relator Ministro-Substituto Weder de Oliveira) , 4.072/2010-TCU-1ª Câmara (relator Ministro Valmir Campelo) , 1.189/2009-TCU-1ª Câmara (relator. Ministro-Substituto Marcos Bemquerer Costa) , 731/2008-TCU-Plenário (relator Ministro Aroldo Cedraz) .
Dessa forma, os responsáveis Davi Antonio Amarante (pessoa física) e Davi Antonio Amarante (empresário individual) devem ser considerados revéis, nos termos do art. 12, § 3º, da Lei 8.443/1992, devendo suas contas serem julgadas irregulares, condenando-os solidariamente ao débito apurado e aplicando-lhes a multa prevista no art. 57 da Lei 8.443/1992.
Com relação à aplicação da multa prevista no art. 57 da Lei 8.443/1992, em se tratando de empresa individual, a jurisprudência do Tribunal entende que ela não tem personalidade diversa e separada do titular, constituindo-se como única pessoa com único patrimônio, conforme enunciado do Acórdão 3201/2018-TCU-Segunda Câmara (relator Ministro Aroldo Cedraz) . De igual forma ficou entendido no Acórdão 1563/2012-TCU-Plenário (relator Ministro-Substituto Marcos Bemquerer Costa) , ao considerar que os empresários individuais respondem com seus bens particulares pelas dívidas decorrentes da atividade empresarial, integral e solidariamente, pois a empresa individual não tem personalidade diversa e separada de seu titular, constituindo uma única pessoa e um único patrimônio. Na mesma linha é o Acórdão 4784/2014-TCU-Primeira Câmara (relator Ministro Benjamin Zymler) e o Acórdão 10922/2016-TCU-Segunda Câmara (relator Ministro-Substituto André Luís de Carvalho) .
Isto posto, por se tratar de empresário individual, a multa do art. 57, da Lei 8.443/1992 deve ser aplicada somente à pessoa física, uma vez que seu patrimônio se confunde com o da própria pessoa jurídica, conforme jurisprudência do Tribunal.
Prescrição da Pretensão Punitiva
Vale ressaltar que a pretensão punitiva do TCU, conforme Acórdão 1441/2016-TCU-Plenário (relator Ministro Benjamin Zymler) , que uniformizou a jurisprudência acerca dessa questão, subordina-se ao prazo geral de prescrição indicado no art. 205 do Código Civil, que é de dez anos, contado da data de ocorrência da irregularidade sancionada, nos termos do art. 189 do Código Civil, sendo este prazo interrompido pelo ato que ordenar a citação, a audiência ou a oitiva dos responsáveis.
No caso em exame, não ocorreu a prescrição, uma vez que a irregularidade sancionada ocorreu em 1º/2/2014, e o ato de ordenação da citação ocorreu em 14/8/2019.
Cumulatividade de multas 
Quanto à possibilidade de aplicação cumulativa das multas dos arts. 57 e 58, inciso I, da Lei 8.443/1992, ainda que seja adequada a realização de citação e audiência do responsável, por força do disposto no art. 209, § 4º, do Regimento Interno do TCU, o Tribunal reconhece que existe relação de subordinação entre as condutas de 'não comprovação da aplicação dos recursos' e de 'omissão na prestação de contas', sendo a primeira consequência da segunda, o que enseja, na verificação das duas irregularidades, a aplicação da multa do art. 57, com o afastamento da multa do art. 58, inciso I, em atenção ao princípio da absorção, [conforme os] Acórdão 9579/2015-TCU-Segunda Câmara (relator Ministro Vital do Rêgo) , 2469/2019 - 1ª Câmara (relator Ministro-Substituto Augusto Sherman Cavalcanti) .
 (...) 
Cumpre observar, ainda, que a conduta dos responsáveis, consistente na 'não comprovação da boa e regular aplicação dos recursos federais repassados em face da omissão no dever de prestar contas' e no 'não cumprimento do prazo para apresentação de prestação de contas pelo gestor dos recursos', configura violação não só às regras legais, mas também aos princípios basilares da administração pública, eis que, em última análise, ocorre o comprometimento da necessária satisfação à sociedade sobre o efetivo emprego dos recursos públicos postos à disposição da municipalidade, por força do instrumento de repasse em questão. Nesses casos, em que fica evidente a falta de transparência e lisura, não há como afastar as suspeitas sempre presentes de que a totalidade dos recursos públicos federais, transferida ao município, tenha sido integralmente desviada, em prol de gestor ímprobo, ou de pessoas por ele determinadas, a revelar grave inobservância de dever de cuidado no trato com a coisa pública, isto é, ato praticado com culpa grave, pois, na espécie, a conduta do responsável se distancia daquela que seria esperada de um administrador público minimante diligente, num claro exemplo de erro grosseiro a que alude o art. 28 do Decreto-lei 4.657/1942 (Lei de Introdução às Normas do Direito Brasileiro) , incluído pela Lei 13.655/2018. [Precedentes:] Acórdão 1689/2019-TCU-Plenário (relator Ministro Augusto Nardes) , 2924/2018-Plenário (relator Ministro José Múcio Monteiro) e 2391/2018-Plenário (relator Ministro Benjamin Zymler) . 
CONCLUSÃO
Em face da análise promovida na seção 'Exame Técnico', verifica-se que os responsáveis  e Davi Antonio Amarante não lograram comprovar a boa e regular aplicação dos recursos, instados a se manifestar, optaram pelo silêncio, configurando a revelia, nos termos do §3º, do art. 12, da Lei 8.443/1992. Ademais, inexistem nos autos elementos que demonstrem a boa-fé dos responsáveis ou a ocorrência de outras excludentes de culpabilidade.
 (...) 
Verifica-se também que não houve a prescrição da pretensão punitiva, conforme análise já realizada.
Tendo em vista que não constam dos autos elementos que permitam reconhecer a boa-fé dos responsáveis, sugere-se que as suas contas sejam julgadas irregulares, nos termos do art. 202, § 6º, do Regimento Interno/TCU, com a imputação do débito atualizado monetariamente e acrescido de juros de mora, nos termos do art. 202, § 1º do Regimento Interno/TCU, descontado o valor eventualmente recolhido, com a aplicação da multa prevista no art. 57 da Lei 8.443/1992.
Por fim, como não houve elementos que pudessem modificar o entendimento acerca das irregularidades em apuração, mantém-se a matriz de responsabilização presente na peça 27."
3.	Com tais considerações, a proposta de mérito da unidade especializada, unânime, foi redigida nos seguintes termos (peças 45, pp. 9/11, 46 e 47) :
"I) considerar revéis os responsáveis Davi Antonio Amarante - MEI e Davi Antonio Amarante, para todos os efeitos, dando-se prosseguimento ao processo, com fulcro no art. 12, § 3º, da Lei 8.443/1992; 
II) julgar irregulares, nos termos dos arts. 1º, inciso I, 16, inciso III, alíneas a e c, da Lei 8.443/1992, c/c os arts. 19 e 23, inciso III, da mesma lei, as contas de Davi Antonio Amarante - MEI e de Davi Antonio Amarante, condenando-os solidariamente ao pagamento das importâncias a seguir especificadas, atualizadas monetariamente e acrescidas dos juros de mora, calculadas a partir das datas discriminadas até a data da efetiva quitação do débito, fixando-lhes o prazo de quinze dias, para que comprovem, perante o Tribunal, o recolhimento das referidas quantias aos cofres do Fundo Nacional de Cultura, nos termos do art. 23, inciso III, alínea a, da citada lei, c/c o art. 214, inciso III, alínea a, do Regimento Interno/TCU:  		
	Data 
	Valor (R$) 

	4/7/2011
	23.000,00

	4/7/2011
	70.500,00

	4/7/2011
	15.000,00

	4/7/2011
	44.000,00

	22/12/2011
	13.000,00

	29/12/2011
	40.000,00

	29/12/2011
	28.000,00

	30/3/2012
	25.000,00

	30/3/2012
	17.000,00

	29/6/2012
	25.000,00

	29/6/2012
	15.000,00

	20/9/2012
	15.000,00

	28/9/2012
	40.000,00

	28/9/2012
	28.000,00

	20/12/2012
	3.000,00

	20/12/2012
	10.000,00

	27/12/2012
	10.000,00

	27/12/2012
	40.000,00

	27/12/2012
	15.000,00

	27/12/2012
	13.000,00

	28/12/2012
	10.000,00

	28/12/2012
	15.000,00

	28/12/2012
	8.000,00

	16/12/2010
	100.400,00

	28/12/2010
	77.622,22

	28/12/2010
	34.316,00

	28/12/2010
	1.710,00

	28/12/2010
	14.372,00

	28/12/2010
	46.705,00

	29/12/2010
	74.019,00

	30/12/2010
	10.000,00

	31/5/2011
	126.100,00

	28/6/2011
	21.479,30

Valor atualizado do débito (com juros) em 9/7/2020: R$ 1.906.532,44
III) aplicar ao responsável Davi Antonio Amarante a multa prevista no art. 57 da Lei 8.443/1992 c/c o art. 267 do Regimento Interno do TCU, fixando-lhe o prazo de quinze dias, a contar da notificação, para que comprove, perante o Tribunal (art. 214, III, alínea a, do Regimento Interno/TCU) , o recolhimento da dívida aos cofres do Tesouro Nacional, atualizada monetariamente desde a data do acórdão que vier a ser proferido por este Tribunal até a do efetivo recolhimento, se pagas após o vencimento, na forma da legislação em vigor;
IV) autorizar, desde logo, a cobrança judicial das dívidas, caso não atendida a notificação, na forma do disposto no art. 28, inciso II, da Lei 8.443/1992;
V) autorizar também, desde logo, se requerido, com fundamento no art. 28, inciso I, da Lei 8.443, de 1992, c/c o art. 217, §§ 1º e 2º do Regimento Interno/TCU, o parcelamento da (s) dívida (s) em até 36 parcelas, incidindo, sobre cada parcela, corrigida monetariamente, os correspondentes acréscimos legais, fixando-lhe o prazo de quinze dias, a contar do recebimento da notificação, para comprovar, perante o Tribunal, o recolhimento da primeira parcela, e de trinta dias, a contar da parcela anterior, para comprovar os recolhimentos das demais parcelas, devendo incidir, sobre cada valor mensal, atualizado monetariamente, os juros de mora devidos, no caso do débito, na forma prevista na legislação em vigor, alertando os responsáveis de que a falta de comprovação do recolhimento de qualquer parcela importará o vencimento antecipado do saldo devedor, nos termos do § 2º do art. 217 do Regimento Interno/TCU;  
VI) esclarecer ao responsável Davi Antonio Amarante que, caso se demonstre, por via recursal, a correta aplicação dos recursos, mas não justifique a omissão da prestação de contas, o débito poderá ser afastado, mas permanecerá a irregularidade das contas, dando-se ensejo à aplicação da multa prevista no art. 58, inciso I, da Lei 8.443/1992;
VII) enviar cópia do Acórdão a ser prolatado, bem como do Relatório e do Voto que o fundamentarem à Procuradoria da República no Estado de SP, nos termos do § 3º do art. 16 da Lei 8.443/1992, c/c o § 7º do art. 209 do Regimento Interno/TCU, para adoção das medidas cabíveis; e à Secretaria Especial de Cultura, bem como aos responsáveis, para ciência, informando-lhes que a deliberação a ser exarada, acompanhada do Relatório e do Voto que a fundamentarem, estará disponível para a consulta no endereço www.tcu.gov.br/acordaos, além de esclarecer que, caso requerido, o TCU poderá fornecer sem custos as correspondentes cópias, de forma impressa."
4.	O Ministério Público especializado, em parecer da lavra do Procurador Sérgio Ricardo Costa Caribé, anuiu ao encaminhamento alvitrado pela Secex/TCE (peça 48) .
		É o Relatório.

não há.

Procurador Sérgio Ricardo Costa Caribé.

TOMADA DE CONTAS ESPECIAL. RECURSOS CAPTADOS NOS TERMOS DA LEI ROUANET. OMISSÃO NO DEVER DE PRESTAR CONTAS. NÃO COMPROVAÇÃO DO ATINGIMENTO DOS OBJETIVOS PREVISTOS. CITAÇÃO. AUDIÊNCIA. REVELIA. CONTAS IRREGULARES. DÉBITO E MULTA. CIÊNCIA. 1) Julgam-se irregulares as contas e em débito o responsável, com aplicação de multa, em função da não comprovação da boa e regular aplicação de recursos federais captados no âmbito da Lei 8.313/1991 (Lei Rouanet) decorrente da omissão no dever de prestar contas da verba. 2) O ônus de comprovar a regularidade da integral aplicação dos recursos públicos ao objeto do convênio compete ao gestor, por meio de documentação idônea, que demonstre, de forma efetiva, os gastos efetuados e o nexo de causalidade entre as despesas realizadas e a verba federal recebida. 3) A condenação solidária em débito atribuído a firma individual e seu empresário não caracteriza bis in idem, porquanto obriga todos à mesma dívida, que pode ser cobrada integralmente de um ou de ambos, nos termos dos arts. 264 e 265 do Código Civil, além do que não se faz distinção entre o patrimônio da empresa individual e o da pessoa física. No caso de multa, todavia, cabe aplicar apenas ao empresário, sob pena de bis in idem, uma vez que a firma individual não possui personalidade diversa e separada da do seu titular, constituindo ambos uma única pessoa, ao contrário do que ocorre nas outras sociedades empresariais.

TOMADA DE CONTAS ESPECIAL (TCE)

Secretaria de Controle Externo de Tomada de Contas Especial - Secex/TCE.

Em exame a Tomada de Contas Especial instaurada pela Secretaria Especial de Cultura em desfavor da firma individual Davi Antonio Amarante e de seu empresário, tendo por fundamento a omissão no dever de prestar contas dos recursos captados no âmbito do projeto cultural Pronac 097785, cujo objeto era a: "Realização do espetáculo 'O Endireita', de Edson Athayde, com temporadas em São Paulo e Rio de Janeiro e turnê por 16 cidades brasileiras, contemplando ações de democratização de acesso e formação de público".
2.	Por meio da Portaria 208/2010, a Secretaria de Fomento e Incentivo à Cultura autorizou a captação do valor de apoio de R$ 1.687.300,00 no período inicial de 19/5 a 31/12/2010 (peça 4) , prorrogado para 31/12/2011 (peça 5) .
3.	O prazo para a execução dos recursos foi prorrogado até o dia 31/12/2013, recaindo o dies ad quem para a apresentação da prestação de contas em 31/1/2014 (peça 5, p. 3) .
4.	Foram captados recursos no montante de R$ 1.029.223,52, conforme atestam os recibos da peça 6 e os extratos bancários da peça 14.
5.	Em função da omissão no dever de prestar contas, o então Ministério da Cultura instaurou a presente Tomada de Contas Especial, responsabilizando a empresa individual Davi Antonio Amarante e o seu empresário pelo débito de R$ 1.029.223,52 (peça 21) .
6.	No âmbito deste Tribunal, a Secex/TCE instruiu os autos e efetuou, por delegação de competência deste relator, a citação e a audiência dos responsáveis pelo débito apurado nos autos, em decorrência da não comprovação da boa e regular aplicação dos recursos federais haja vista a omissão no dever de prestar contas dos valores captados com base na Lei Rouanet.  
7.	Transcorrido in albis o prazo para a apresentação das alegações de defesa, a unidade especializada propõe, em síntese: a) considerar revéis os responsáveis, nos termos do art. 12, § 3º, da Lei 8.443/1992; b) julgar irregulares suas contas; c) imputar-lhes o débito apurado neste processo; d) aplicar-lhes a multa prevista no art. 57 da indigitada lei; e e) remeter cópia do Acórdão a ser proferido nos autos ao Ministério Público da União e à Secretaria Especial de Cultura. 
8.	O Ministério Público de Contas, em parecer da lavra do Procurador Sérgio Ricardo Costa Caribé, anuiu ao encaminhamento alvitrado pela unidade instrutiva. 
9.	Inicio a análise destes autos destacando que os valores captados com base na Lei 8.313/1991 (Lei Rouanet) são considerados recursos públicos federais, devendo o respectivo captador deles prestar contas, nos termos do art. 70, parágrafo único, da Constituição Federal de 1988. Precedentes (Jurisprudência Selecionada) :
Acórdãos 9.860/2019 e 6.117/2017, ambos da 2ª Câmara (relator Ministro Aroldo Cedraz) 
"Os valores captados com amparo na Lei 8.313/1991  (Lei Rouanet)  são recursos públicos federais originários de renúncia tributária da União, o que faz incidir sobre o captador dos recursos o dever de prestar contas do seu uso, consoante o art. 70, parágrafo único, da Constituição Federal."
Acórdão 4997/2019-TCU-Segunda Câmara (relator Ministro-Substituto André de Carvalho) 
"O apoio à cultura por meio da Lei 8.313/1991  (Lei Rouanet)  implica renúncia fiscal por parte da União, sendo competência do TCU a fiscalização da aplicação dos respectivos recursos."
Acórdão 2076/2011-TCU-Segunda Câmara (relator Ministro-Substituto André de Carvalho) 
"Os recursos arrecadados a título de patrocínio, como participação no Programa Nacional de Apoio à Cultura, sujeitam-se à obrigatoriedade da prestação de contas de sua utilização, independente da fruição dos benefícios fiscais decorrentes."
10.	Prossigo aduzindo que, em situações como a que ora se analisa, ou seja, em que a responsabilidade de prestar contas recai sobre a firma individual e o seu empresário, a jurisprudência desta Corte de Contas é no sentido de que cabe a condenação solidária de ambos, sendo a multa, contudo, de responsabilidade exclusiva do empresário, consoante evidencia o Enunciado abaixo: 
Acórdão 5246/2020-TCU-Primeira Câmara (relator Ministro Benjamin Zymler) 
"A condenação solidária em débito atribuído a firma  individual e seu  empresário  não caracteriza bis in idem, porquanto obriga todos à mesma dívida, que pode ser cobrada integralmente de um ou de ambos, nos termos dos arts. 264 e 265 do Código Civil, além do que não se faz distinção entre o patrimônio da empresa individual e o da pessoa física. No caso de multa, todavia, cabe aplicar apenas ao empresário, sob pena de bis in idem, uma vez que a firma individual não possui personalidade diversa e separada da do seu titular, constituindo ambos uma única pessoa, ao contrário do que ocorre nas outras sociedades empresariais."
11. 	Fixadas tais premissas, observo que a empresa individual Davi Antonio Amarante captou, com base na Lei Rouanet, o montante de R$ 1.029.223,52 para a realização do espetáculo "O Endireita". 
12.	Escoado o prazo para a apresentação da prestação de contas dos respectivos recursos, o responsável quedou-se inerte, não adimplindo a obrigação, mesmo quando instado pela Secretaria de Fomento e Incentivo à Cultura do então Ministério da Cultura a fazê-lo (peça 8) .
13.	De igual modo, neste Tribunal, a empresa Davi Antonio Amarante e o seu empresário, quando citados, optaram por não apresentar defesa em relação à não comprovação da boa e regular aplicação da verba captada, haja vista a ausência da prestação de contas. 
14.	Nesse caso, deve o processo seguir seu curso normal, nos exatos termos do art. 12, § 3º, da Lei 8.443/1992.
15.	Como tenho ressaltado, a omissão no dever de prestar contas de recursos federais recebidos por meio de convênios ou instrumentos congêneres - como é o caso em apreciação (captação no âmbito da Lei Rouanet) -, impede a comprovação da regular aplicação daquela verba, situação que configura presunção juris tantum da existência de débito. 
16.	Para além do acima descrito, a não apresentação da prestação de contas de verba federal encerra ofensa ao princípio da transparência, conforme destacado no enunciado abaixo, colhido na ferramenta Jurisprudência Selecionada:
Acórdão 2256/2017-TCU-Primeira Câmara (relator Ministro Walton Alencar Rodrigues) 
"A omissão no dever de prestar contas significa não somente descumprimento da Constituição e da legislação em vigor, mas também violação da transparência na prática dos atos de gestão, ausência de comprovação da lisura no trato com a coisa pública e presunção de que a totalidade dos recursos públicos federais transferidos ao convenente tenha sido integralmente desviada." 
17.	Como é cediço, a obrigação de comprovar a boa e regular aplicação dos recursos federais recebidos cabe ao gestor, nos termos da vasta jurisprudência desta Corte. Desse modo, se a empresa individual Davi Antonio Amarante e o seu empresário não lograram êxito em apresentar ao então Ministério da Cultura e a este Tribunal documentação idônea que demonstrasse, de forma cabal, a correta destinação da verba repassada, cabe o julgamento pela irregularidade de suas contas, com a imputação do débito ora apurado
18.	Cabível, ainda, diante da gravidade da conduta omissiva do responsável, encerrando alta reprovabilidade, sancionar, conforme evidenciado no precedente acima, o Sr. Davi Antonio Amarante com penalidade pecuniária.
19.	Acerca da multa, nos casos em que se realiza a audiência dos gestores em face da não apresentação da prestação de contas e a citação em função do débito decorrente da não comprovação da regular destinação dos recursos, isto é, em casos em que os fatos geradores de um e outro chamamentos são distintos, este Tribunal tem decidido pela absorção da multa prevista no art. 58 por aquela insculpida no art. 57 da Lei 8.443/1992. Precedentes: Acórdão 633/2020-TCU-Primeira Câmara (de minha relatoria) , 13.065/2019 - Segunda Câmara (relator Ministro Aroldo Cedraz) , 2.469/2019 - Primeira Câmara (relator Ministro-Substituto Augusto Sherman) e 8.024/2016 - Segunda Câmara (relatora Ministra Ana Arraes) .
20.	Nesse sentido, acolho a sugestão da Secex/TCE de fundamentar a multa pecuniária a ser imputada ao Sr. Davi Antonio Amarante no art. 57 da indigitada Lei 8.443/1992.
21.	Cumpre destacar, ademais, que não há óbice ao sancionamento no que tange ao entendimento fixado por meio do Acórdão 1441/2016-TCU-Plenário (relator Ministro Benjamin Zymler e redator Ministro Walton Alencar Rodrigues) , eis que a data final para a apresentação da prestação de contas era o dia 31/1/2014 e o despacho ordinatório da citação foi exarado em 14/8/2019 (peça 30) , ou seja, em interregno menor que o prazo decenal fixado naquele decisum.
22.	 Oportuno, por fim, encaminhar cópia do Acórdão que sobrevier à Procuradoria da República no Estado de São Paulo, para a adoção das medidas que entender cabíveis e à Secretaria Especial de Cultura, para ciência. 
	Ante o exposto, manifesto-me por que seja adotado o Acórdão que ora submeto a este Colegiado. 
T.C.U., Sala das Sessões, em 1º de setembro de 2020.
MARCOS BEMQUERER COSTA
Relator